臺灣士林地方法院民事判決  
110年度簡上字第27號
上  訴  人  湯琪華  
訴訟代理人  楊瀚瑋律師
            廖于清律師
複代理人    楊詠誼律師
被上訴人    蔡蕙娟  
訴訟代理人  鄭文玲律師
上列當事人間請求確認本票債權不存在事件，上訴人對於本院士
林簡易庭中華民國109年12月3日109年度士簡字第990號第一審判
決不服，提起上訴，本院於111年3月16日言詞辯論終結，判決如
下：
    主  文
上訴駁回。
第二審訴訟費用由上訴人負擔。
    事實及理由
一、上訴人主張：訴外人湯涵雁為伊胞弟，被上訴人為湯涵雁之
    前岳母。湯涵雁因與訴外人張以欣約定離婚，由伊陪同前往
    臺北市士林區戶政事務所辦理離婚事宜，然張以欣竟表示湯
    涵雁須先簽立金錢消費借貸契約及如附表所示之本票（下稱
    系爭本票）方願意離婚，湯涵雁受被上訴人壓迫下簽立上開
    契約及系爭本票，伊當場亦同遭張以欣及被上訴人之脅迫，
    方與湯涵雁共同簽發系爭本票，惟伊對於本票上簽名之原因
    並不知情，亦無擔任共同發票人或保證人之意思，兩造間並
    不存在消費借貸及保證關係，被上訴人不得對伊主張系爭本
    票債權。詎被上訴人竟持系爭本票向本院聲請本票裁定，經
    本院以109年度司票字第5258號裁定准予強制執行，致伊法
    律上地位有受侵害之危險，爰依民事訴訟法第247條規定，
    提起本件訴訟，請求確認被上訴人所持有系爭本票對伊之本
    票債權不存在等語。
二、被上訴人答辯：湯涵雁積欠伊新臺幣（下同）256萬元，業
    經另案109年度士簡字第987號民事簡易判決在案；又依照所
    提出之錄音及譯文，伊並未脅迫上訴人，上訴人係自願與湯
    涵雁共同簽發系爭本票，且對伊所提妨害自由之刑事告訴亦
    已經不起訴處分，上訴人既為共同發票人，自應連帶負責等
    語，資為抗辯。
三、原審為上訴人敗訴之判決，上訴人不服，提起上訴，並聲明
    ：㈠原判決廢棄；㈡確認被上訴人持有系爭本票對上訴人之票
    據債權不存在。被上訴人答辯聲明：上訴駁回。
四、兩造不爭執事項（見本院卷第213頁）：
  ㈠上訴人與湯涵雁於109年6月15日在臺北市士林區戶政事務所
    外門廳共同簽發系爭本票（原審卷第9頁）。
  ㈡被上訴人持系爭本票向本院聲請本票裁定，經本院於109年7
    月10日以109年度司票字第5258號裁定准予強制執行。
  ㈢湯涵雁就系爭本票對被上訴人另行提起確認本票債權不存在
    之訴，經本院以109年度士簡字第987號民事判決駁回其訴，
    目前上訴第二審中（嗣經本院以110年度簡上字第158號民事
    判決、最高法院以111年度台簡上字第6號民事裁定駁回上訴
    而告確定）。
五、得心證之理由：
  ㈠按在票據上簽名者，依票上所載文義負責。2 人以上共同簽
    名時，應連帶負責。票據法第5 條定有明文。次按票據債務
    人不得以自己與發票人或執票人之前手間所存抗辯之事由對
    抗執票人。但執票人取得票據出於惡意者，不在此限，票據
    法第13條定有明文。是票據債務人祇不得以自己與發票人或
    執票人之前手間所存抗辯之事由，對抗執票人，若以其自己
    與執票人間所存抗辯之事由資為對抗，則非法所不許。又按
    票據債務發生後，票據債務人依票據法第13條前段規定之反
    面解釋，對執票人主張兩造間有直接抗辯之事由，而提起確
    認票據債權不存在之訴時，因票據係文義證券及無因證券，
    票據行為一經成立發生票據債務後，即與其基礎之原因關係
    各自獨立，是執票人關於票據給付之原因不負證明之責，應
    由票據債務人就其抗辯之原因事實先負舉證責任，俾貫徹票
    據無因性之本質，以維票據流通性，迨票據原因關係確定後
    ，關於該原因關係之存否、內容等之爭執，再依一般舉證責
    任分配法則處理。
  ㈡上訴人主張其對於在系爭本票上簽名之原因並不知情，且無
    擔任共同發票人或保證人之意思，兩造間並無消費借貸及保
    證關係存在云云，為被上訴人否認，並以系爭本票是擔保湯
    涵雁與被上訴人間消費借貸關係而簽發等語抗辯，經查：
　⒈上訴人並不否認湯涵雁所簽立借據、金錢消費借貸契約之真
    正（見本院卷第210頁），且依該借據記載「湯涵雁於民國1
    09年6月15日將歸還蔡蕙娟女士（即被上訴人）250萬元整特
    立此文件證明，事後兩不相欠，另付現金6萬利息」（見原
    審卷第25頁），金錢消費借貸契約亦載明「一、乙方（即湯
    涵雁，下同）向甲方（即被上訴人，下同）借款新台幣（下
    同）250萬元用於投資用途。二、甲方於107年10月間至108
    年12月間，陸續交付250萬元與乙方，乙方已經收訖甲方交
    付之250萬元無誤。三、乙方承諾於109年6月29日前返還甲
    方本金250萬元及利息6萬元整…。四、乙方簽具附件本票1 
    紙供甲方作為本件借貸擔保，乙方未於109年6月29日前返還
    甲方256萬元，甲方得直接持附件本票聲請裁定…」（見原審
    卷第11頁），核與系爭本票所載之發票人、金額、發票日、
    到期日內容均吻合一致。又依上訴人所不爭執真正之「6/15
    簽署離婚」譯文內容（見本院卷第240頁至第255頁）可知，
    湯涵雁屢次陳稱友人將匯款、軋票等節，一再表明還款意願
    及進度，甚且稱：「對對，現在就是該還的我一定還，絕對
    還，放心，一毛錢也不會欠」，張以欣亦明白表示：「基於
    你還款能力，所以媽媽才願意把錢借給你」（見本院卷第24
    1頁至第242頁），再佐以當日簽立金錢消費借貸契約時，上
    訴人曾當場詢問：「這個是借貸契約？」，被上訴人親戚則
    明白答覆稱：「對啊，因為他跟媽媽借的是錢啊！」，上訴
    人亦表示：「我知道。本來就要簽，如果基於信任，這是比
    較正式的啦！」（見本院卷第243頁）。是以勾稽前開借據
    、金錢消費借貸契約及錄音譯文等證據，足認湯涵雁與被上
    訴人間確存有消費借貸關係，湯涵雁並因此簽發系爭本票作
    為擔保，本院另案110年度簡上字第158號民事判決亦同此認
    定（見本院卷第350頁至第357頁），並經最高法院以111年
    度台簡上字第6號民事裁定駁回湯涵雁之上訴而告確定（見
    本院卷第398頁至第400頁），此部分事實應堪以認定。
　⒉其次，依照「6/15簽署離婚」譯文內容，上訴人均在場陪同
    湯涵雁與被上訴人一方交涉，斯時湯涵雁表明欲以客票還款
    ，遭被上訴人表示「對方的票，我也不認識對方！我也不知
    道是怎樣」，於湯涵雁向被上訴人說明之際，上訴人則在旁
    指出「應該是說，她（指被上訴人）想要知道什麼時候錢進
    來」（見本院卷第242頁），且張以欣、被上訴人親戚表示
    湯涵雁積欠款項時，上訴人均在場聽聞，更當場表明知情此
    事及湯涵雁本來就應該簽立金錢消費借貸契約等情，均如前
    述，堪認上訴人清楚知悉湯涵雁與被上訴人間確有消費借貸
    關係。期間，上訴人又詢問「因為我看到一個本票，是什麼
    東西啊」，經被上訴人親戚說明本票用途後，要求湯涵雁、
    上訴人一同簽發該本票，上訴人不僅未予拒絕，甚且於湯涵
    雁書寫本票到期日之際，要求其「壓一個你拿得到錢的時間
    ，不要改來改去」（見本院卷第243頁至第244頁），益足徵
    上訴人主觀上明知簽發系爭本票之目的，係在擔保湯涵雁對
    被上訴人之金錢債務。
　⒊綜上，湯涵雁確向被上訴人借款，上訴人明知此事，仍出於
    擔保前開債務之目的，而與湯涵雁共同簽發系爭本票交付予
    被上訴人，上訴人嗣後辯稱不知在本票上簽名之原因，亦無
    擔任發票人或保證人之意思云云，顯屬臨訟卸責之詞，難認
    可採。　
　㈢上訴人另主張其係遭張以欣及被上訴人脅迫而簽發系爭本票
    云云，亦為被上訴人所否認。按因被詐欺或被脅迫，而為意
    思表示者，表意人得撤銷其意思表示。民法第92條第1項前
    段定有明文。是被詐欺或被脅迫，而為意思表示者，依民法
    第92條第1項之規定，表意人固得撤銷其意思表示，惟主張
    被詐欺或被脅迫，而為表示之當事人，應就此項事實負舉證
    之責任（最高法院44年台上字第75號判例要旨參照）。揆諸
    前開說明，上訴人自應就遭受脅迫一事負舉證之責。然上訴
    人僅空言其受脅迫，並未舉證以實其說，難認可採。況上訴
    人陪同湯涵雁處理離婚及債務事宜，並同意一同簽發系爭本
    票擔保湯涵雁對被上訴人之債務，已如前述，且兩造均不爭
    執上訴人係在公開人來人往之戶政事務所外簽立系爭本票，
    復對照「6/15簽署離婚」譯文內容，湯涵雁與上訴人簽發系
    爭本票時，就到期日為何、蓋手印或印章、是否書寫上訴人
    身分證字號等節，均與被上訴人一方進行多次討論（見本院
    卷第244頁至第247頁），湯涵雁更屢稱「反正大家留個信任
    ，我又不是十惡不赦」、「只要錢進去，後面都很快」、「
    大家都是朋友，OKOK」等語（見本院卷第247頁、第255頁）
    ，可見湯涵雁、上訴人簽發系爭本票均出於個人自由意志所
    為，未曾遭受任何人逼迫脅嚇。況上訴人曾以遭被上訴人、
    張以欣脅迫簽立系爭本票為由，對被上訴人及張以欣提出妨
    害自由之刑事告訴，經臺灣士林地方檢察署檢察官偵查後認
    被上訴人並未施以強暴或為惡害通知之脅迫，而以109年度
    偵字第19116號不起訴處分書對被上訴人為不起訴處分在案
    ，有該不起訴處分書可稽（見本院卷第138頁至第144頁），
    且經本院調閱該偵查案卷查核無訛，堪認上訴人主張遭受脅
    迫而簽立系爭本票一事，顯不可採。
  ㈣如前述，上訴人係出於自由意志，並基於擔保湯涵雁借款債
    務之目的，而與湯涵雁共同簽發系爭本票，並未遭受任何人
    脅迫所致，故上訴人前開主張，均難認可採。
六、綜上所述，上訴人請求確認被上訴人持有系爭本票對上訴人
    之票據債權不存在，為無理由，不應准許。從而，原審為上
    訴人敗訴之判決，並無不合，上訴意旨指摘原判決不當，求
    予廢棄改判，為無理由，應予駁回。
七、本件事證已臻明確，兩造其餘攻擊防禦方法及所提出之證據
    ，經本院審酌後，核與判決之結果不生影響，爰不逐一論列
    ，附此敘明。
八、訴訟費用負擔之依據：民事訴訟法第78條。
九、據上論結，本件上訴為無理由，判決如主文。
中　　華　　民　　國　　111 　年　　 4　　月　　13　　日
                民事第三庭審判長法　官  陳月雯　

                                法  官  陳菊珍

                                法  官  劉育琳
以上正本係照原本作成。　　　　　　　　　　　　　　　　　
如不服本判決，僅得於收受本判決正本送達後20日內，以適用法
規顯有錯誤為理由時，向本院提出上訴狀（須按他造當事人之人
數附繕本），經本院許可後方得上訴至最高法院。上訴時應提出
委任律師或具有律師資格之人之委任狀；委任有律師資格者，另
應附具律師資格證書及釋明委任人與受任人有民事訴訟法第466
條之1 第1 項但書或第2 項所定關係之釋明文書影本。若委任律
師提起上訴者，應一併繳納上訴審裁判費，否則本院得不命補正
逕行駁回上訴。
中　　華　　民　　國　　111 　年　　4 　　月　　13　　日
                                書記官  邱勃英
附表：
發票人 發票日 票面金額（新臺幣） 到期日 票據號碼 湯涵雁 湯琪華 109年6月15日 256萬元 109年6月29日 TH0000000